---
title: "Tortugas1"
author: "Daniel Sibaja Salazar"
date: "2024-05-13"
output: html_document
---

# Preparacion 

a. cargar y verificar.

```{r}
base=read.csv("tortugas1.csv")
base$genero=as.factor(base$genero)
base$cond=as.factor(base$cond)
str(base$genero)
str(base$cond)
levels(base$genero)=c("Macho","Hembra")
```

b. Los factores son el género de la tortuga y el tipo de dieta.

c. Los factores, el de género no se puede aleatorizar por lo cual, el otro sí y se trata de darles una dieta distinta, el alcance se limita a tortugas de la especie Chelonia Midas

d. En los efectos del género y de la dieta en el nivel de proteína únicamente, cualquier otra cosa está demás y fuera de nuestro control. 

e. 4, porque cada factor tiene dos niveles. 

f. Verifique las réplicas 

```{r}
table(base$genero,base$cond)
```

Son 4 por tratamiento. 

# Efectos 

a. Media general 

```{r}
mg=mean(base$proteina);mg

```

b. efectos simples de cada condición 

```{r}
mc1=tapply(base$proteina,base$cond,mean)[1];mc1
mc2=tapply(base$proteina,base$cond,mean)[2];mc2


a1=mc1-mg;a1
a2=mc2-mg;a2
```

c. efectos simples de genero 

```{r}
mge1=tapply(base$proteina,base$genero,mean)[1];mge1
mge2=tapply(base$proteina,base$genero,mean)[2];mge2

b1=mge1-mg;b1
b2=mge2-mg;b2
```

d. Promedios observados de los 4 tratamientos 

```{r}
tapply(base$proteina,list(base$genero,base$cond),mean)
```

e. Promedios estimados sin interacción 

```{r}
t11=mg+a1+b1;t11
t21=mg+a2+b1;t21
t12=mg+a1+b2;t12
t22=mg+a2+b2;t22

```

f. Comparelos 

Algunos aumentan, otros disminuyen pero muy poco, seguramente se debe a un efecto de interacción bajo

g. Obtenga un gráfico

```{r}
library(ggplot2)
ggplot(base,aes(x=genero,y=proteina,group = cond))+
  stat_summary(fun.y = "mean",geom = "line",aes(linetype = cond))
```

h. No se nota mucho la diferencia en promedios cuando es macho y en alimento y dieta que cuando es hembra en los mismo niveles del factor A. 

i. Efectos simples

```{r}
mod=aov(base$proteina~base$cond+base$genero)
model.tables(mod)
```

